【裁判字號】    90,易,1265
【裁判日期】    900530
【裁判案由】    妨害兵役
【裁判全文】
臺灣臺中地方法院刑事判決                          九十年度易字第一二六五號
    公  訴  人  臺灣臺中地方法院檢察署檢察官
    被      告  甲○○
右列被告因妨害兵役案件，經檢察官聲請簡易判決處刑（九十年度偵字第五一八五號
），本院臺中簡易庭認不得以簡易判決處刑，簽移由普通庭依通常程序審理（九十年
度中簡字第六一四號），本院判決如左：
    主  文
甲○○役齡男子意圖避免徵兵處理，居住處所遷移，無故不申報，致未能辦理徵集，
累犯，處有期徒刑伍月，如易科罰金，以佰元折算壹日。
    事  實
一、甲○○前曾於民國八十五年四月二十日，因違反槍砲彈藥刀械管制條例案件，經
    本院判處有期徒刑一年二月確定，並於八十六年五月三十一日經縮刑期滿執行完
    畢（又其先前另於八十四年六月間，因殺人未遂案件，經最高法院於八十七年十
    一月六日判處有期徒刑五年三月確定，後經臺灣臺中地方法院檢察署依法傳喚、
    拘提，未遵期到案執行，經該署於八十八年五月三日發布通緝在案），猶不知警
    惕，明知自己係役齡男子（聲請書誤繕為後備軍人），且業經辦理完身家調查、
    徵兵檢查及抽籤之程序，隨時將受徵集入伍服役，竟意圖避免徵兵處理，原住臺
    中市○○區○○里○○路三十號三樓之三十三，於八十八年初因工作關係（係於
    遭通緝前即外出工作）遷出上開處所，無故不依規定申報，並自八十八年七月間
    起與家人失去聯絡，致使臺中市政府所發指定應於八十八年八月十六日上午八時
    四十分，前往臺中火車站出口處集合前往臺南大內二０三師第六０七旅部隊入營
    之八十八年七月二十八日兵徵字第００一號（即空軍八十八年第Ｄ六八九梯次）
    之空軍常備兵徵集令，雖由非徵兵處理通報人即其兄陳汶豊代收，惟無法通知轉
    交送達其本人，致未能辦理徵集。
二、案經臺灣高等法院臺中分院檢察署主動檢舉後函送臺灣臺中地方法院檢察署檢察
    官偵查後聲請以簡易判決處刑。
    理  由
一、訊據被告甲○○對有於右揭時、地遷移住所，且未向戶政機關申報，致未收受徵
    集令而未入營服役之事實均不否認，惟矢口否認有故意逃避徵集服兵役之犯行，
    辯稱：伊因案受到通緝根本沒有住在家裡，沒有與家人聯絡，所以不知道受徵集
    ，伊沒有收到兵單，不是故意要逃避兵役云云。惟查：被告所在不明，無從通知
    ，其居住處所遷移不報，使徵集令無法送達，致未能辦理徵集之事實，有原臺中
    市政府所發八十八年七月二十八日兵徵字第００一號之空軍常備兵徵集令影本、
    臺中市政府八十八年十一月五日八八府兵徵字第一五三九七二號函影本、役男徵
    集令送達報告書影本、戶籍謄本影本及常備兵役男交接名冊影本各一紙附卷可稽
    ，且經提示上開徵集令等資料予被告，被告亦無意見（詳見本院九十年五月二十
    一日審判筆錄），又經質之證人即其父、兄陳勝雄、陳汶豊二人前於本院八十九
    年度訴字第一七九四號（即被告甲○○被訴妨害兵役一案）八十九年九月十八日
    審理時到庭分別證述：「本來有，從去年接到服兵役單之前二十幾天約七月份就
    離開沒有和家裡的人聯絡，不知道他在哪裡，他也沒有留電話（問陳勝雄：被告
    有無跟你住一起？）」；「我有試著聯絡，但都聯絡不到，他手機換號碼，他去
    年年中出獄後就很少回家，偶爾才回家（問陳汶豊：收到時有無通知弟弟？）」
    等語。再訊之被告亦坦承於出獄後在遭通緝前即在外面工作，而未住在家裡（詳
    見本院八十九年度訴字第一七九四號八十九年九月十八日審判筆錄）等詞，足見
    被告並非因案遭到通緝後始未住在家中，且被告於八十八年七月間前亦非完全未
    與家人聯絡無訛。參以被告明知其係役齡男子，復業經辦理完身家調查、徵兵檢
    查及抽籤之程序，隨時將會受徵集入伍服役，被告在此情況下仍自八十八年七月
    間起未與家人保持聯絡，且未將其現居住處所告知家人，嗣因殺人未遂案件遭通
    緝後始為警緝獲，被告有逃避兵役之意圖甚明，是以被告上開所辯：伊因案受到
    通緝根本沒有住在家裡，沒有與家人聯絡，所以不知道受徵集，不是故意要逃避
    兵役乙節，顯係屬事後卸責之詞，要無足採，本件事證明確，被告犯行洵堪認定
    。
二、按應徵役男不按徵集令規定入營期限報到者，縣（市）政府及鄉鎮公所應先依法
    予以開導，如發現其知法故違，得由警察機關執行強制護送其入營。如仍蓄意逃
    避已逾期限五日者，由縣（市）政府檢具證據，依妨害兵役治罪條例之規定移送
    法辦，徵兵規則第五十六條定有明文。是妨害兵役治罪條例第四條第五款之罪，
    係以意圖避免常備兵等徵集，而應受徵集，蓄意無故逾入營期限五日為要件，必
    須徵集令已合法送達於役男本人，始應依妨害兵役治罪條例第四條第五款加重處
    罰，否則僅依同條例第三條第五款處斷。本件被告之徵集令由其兄陳汶豊收受後
    ，因其行蹤不明，無法轉交被告收受，被告當無從知悉受徵集及應入營之日期，
    自無無故逾入營期限五日之情形，核其所為，係犯妨害兵役治罪條例第三條第五
    款之罪，聲請人簡易判決處刑聲請意旨認被告犯有妨害兵役治罪條例第十一條第
    三項之罪，應依同條例第六條處斷，尚有未洽，惟起訴事實相同，爰依法變更起
    訴法條，併予敘明。末查被告前曾於八十五年四月二十日，因違反槍砲彈藥刀械
    管制條例案件，經本院判處有期徒刑一年二月確定，並於八十六年五月三十一日
    經縮刑期滿執行完畢，此有臺灣臺中地方法院檢察署刑案資料查註紀錄表及臺灣
    高等法院被告全國前案紀錄表一份在卷可按，其前受有期徒刑之執行完畢後，於
    五年以內再犯本件有期徒刑以上之罪，為累犯，應依刑法第四十七條之規定加重
    其刑。爰審酌被告之平日之素行、犯罪之動機、目的僅為圖一時之僥倖、避免兵
    役徵集、妨害國家徵兵之正常運作，有違國民服兵役之義務所生危害非淺及被告
    犯罪後之態度一切情狀，量處如主文所示之刑，並諭知易科罰金之折算標準，以
    示懲儆（查被告行為後，刑法第四十一條業於九十年一月十日修正公布，同年月
    十二日生效，修正後刑法第四十一條第一項前段規定「犯最重本刑為五年以下有
    期徒刑以下之刑之罪，而受六個月以下有期徒刑或拘役之宣告，因身體、教育、
    職業、家庭之關係或其他正當事由，執行顯有困難者，得以一元以上三元以下折
    算一日，易科罰金。」，與修正前刑法第四十一條規定「犯最重本刑為三年以下
    有期徒刑以下之刑之罪，而受六個月以下有期徒刑或拘役之宣告，因身體、教育
    、職業、家庭之關係，執行顯有困難者，得以一元以上三元以下折算一日，易科
    罰金。」不同。比較新舊法結果，以新法較有利於行為人，故依刑法第二條第一
    項前段規定，本件自應適用裁判時之法律即修正後刑法第四十一條第一項前段之
    規定，併此敘明）。
三、又兵役法雖於八十九年二月二日修正公布，同年月四日生效，修正後禁役之要件
    為一、曾判處五年以上有期徒刑者。二、執行有期徒刑在監合計滿三年者。惟被
    告於本件犯罪之時間係在修正前，而修正前兵役法第五條禁役之要件係以曾判處
    七年以上有期徒刑者，始禁服兵役，故本件被告前因殺人未遂案件，雖遭判處有
    期徒刑五年三月確定，然於當時並不符合禁役之要件，從而被告於受空軍常備兵
    徵集時，既無禁役之法定原因事由，即非屬依法不應受徵集之人，故兵役法事後
    雖修正禁役之要件，然此仍無解於被告上開妨害兵役罪之成立，併予敘明。
據上論斷，應依刑事訴訟法第四百五十二條、第二百九十九條第一項前段、第三百條
，妨害兵役治罪條例第三條第五款，刑法第十一條前段、第二條第一項前段、第四十
七條、第四十一條第一項前段（修正後），罰金罰鍰提高標準條例第二條，判決如主
文。
本案經檢察官林蓉蓉到庭執行職務
中      華      民      國      九十      年      五      月    三十    日
                              臺灣臺中地方法院刑事第四庭
                                  法  官  許  旭  聖
右正本證明與原本無異。
如不服本判決，應於判決送達後十日內向本院提出上訴狀，上訴於臺灣高等法院臺中
分院（須附繕本）。
                                  書記官
中      華      民      國      九十      年      五      月    三十    日
附錄論罪科刑之法條︰
妨害兵役治罪條例第三條第五款：
役齡男子意圖避免徵兵處理，而有左列行為之一者，處五年以下有期徒刑：
居住處所遷移，無故不申報，致未能辦理身家調查、徵兵檢查、抽籤或徵集者。


司法院資訊處製作；財團法人民間司法改革基金會備份。
